【裁判字號】    91,交聲,215
【裁判日期】    920527
【裁判案由】    違反道路交通管理處罰條例聲明異議
【裁判全文】
臺灣苗栗地方法院交通事件事裁定                  九十一年度交聲字第二一五號
    原處分機關  交通部公路局新竹區監理所苗栗監理站
    異  議  人
    即受處分人  甲○○
右異議人因違反道路交通管理處罰條例案件，不服交通部公路總局新竹區監理所苗栗
監理站九十一年十一月二十一日所為之處分（原處分案號：竹監苗字第裁五四─Ｚ0
0000000號），聲明異議，本院裁定如左：
    主  文
原處分撤銷。
甲○○不罰。
    理  由
一、原處分機關略以：異議人即受處分人甲○○於民國九十一年十月七日上午六時四
    分許，駕駛ＫＭ—九六五號營業曳引車，聯結ＭＹ─四五半拖車，行經國道一號
    中山高速公路北上二三五公里處為內政部警政署國道公路警察局第四警察隊舉發
    「無照駕駛」（公警局交字第Ｚ00000000號違反道路交通管理事件通知
    單），異議人之駕照遭註銷原因，係因八十八年三月二十九日，開車超速，遭苗
    栗縣警察局警員掣開苗警交字第０五三七００號舉發違反道路管理事件通知單，
    嗣經本站掣開裁決書（竹監苗字第駕裁五四─五三七○○號裁決書）後，仍未處
    理，而遭本站於九十一年三月二十四日起至九十二年三月二十三日止逕行註銷其
    駕駛執照，異議人以前案之送達合法性質疑本站，惟其上開異議業經貴院及台灣
    高等法院台中分院裁定抗告駁回在案，本件係當場攔檢案件，且違規人已簽收，
    本站係依警方掣開之違規單予以掣開裁決書，並無違誤等語。
二、聲明異議意旨略以：異議人於上開時地，駕駛營業曳引車，聯結半拖車，行經國
    道一號中山高速公路，遭舉發使用註銷之駕駛執照駕駛大型車，而於九十一年十
    一月二十一日被交通部公路局新竹區監理所（下稱新竹監理所）裁罰新台幣（下
    同）六萬元，惟異議人不知駕照被註銷，亦未收到註銷通知，爰請求撤銷原處分
    ，並諭知免罰等語。
三、按違反道路交通管理事件，受處分人於裁決後逾二十日未向管轄地方法院聲明異
    議，或其聲明異議經法院裁定確定，而不依裁決或裁定繳納罰鍰或不繳送汽車牌
    照、駕駛執照者，依下列規定處理：(1)、罰鍰不繳者，如受處分人領有有效之汽
    車牌照、駕駛執照時，得以新台幣每滿一千元罰鍰折算易處吊扣汽車牌照、駕駛
    執照一個月，不足一千元者，以一千元計算，但易處吊扣期限不得逾三個月；受
    處分人仍不於十五日限期內繳送汽車牌照、駕駛執照者，吊銷其汽車牌照、駕駛
    執照。(2)、經處分吊扣汽車牌照、駕駛執照者，按其吊扣期間加倍處分，受處分
    人仍不於十五日限期內繳送汽車牌照或駕駛執照者，吊銷其汽車牌照或駕駛執照
    。(3)、經處分吊銷、註銷汽車牌照、駕駛執照者，由處罰機關逕行註銷。．．．
    ，違反道路交通管理事件統一裁罰基準及處理細則第六十一條第一項第(1)至(3)款
    定有明文。由上開規定可知，受處分人於裁決後「逾二十日未向管轄地方法院聲
    明異議」，或「其聲明異議經法院裁定確定」，而不依裁決或裁定繳納罰鍰或不
    繳送汽車牌照、駕駛執照者，才可依上開規定處理，若受處分人於裁決後二十日
    內向管轄地方法院聲明異議，或其聲明異議尚未經法院裁定確定，自不可依上開
    規定處理，且符合前開要件不繳罰鍰，才有易處「吊扣」汽車牌照或駕駛執照；
    受處分人仍不於十五日限期內繳送汽車牌照、駕駛執照者，才可「吊銷」汽車牌
    照或駕駛執照。惟上開罰鍰不繳之易處「吊扣」或「吊銷」，應不得僅以一紙裁
    決書上註明罰鍰新台幣多少，限於何時前繳納，逾期不繳納罰款時，自某年某月
    某日起，易處吊扣汽車牌照或駕駛執照，並限於某年某月某日前繳送執行，若未
    於該日前繳送，自某年某月某日起易處吊銷汽車牌照或駕駛執照，並逕行註銷汽
    車牌照或駕駛執照。因行政機關為行政處分時，雖可於行政處分上同時預告不履
    行之法律效果，惟此僅係行政處分的「預告行為」，行為人不履行時，行政機關
    仍應另為一行政處分。而非可依前開預告行為，且不經通知，逕自做其他易處之
    處分。因允許上開行為，無異允許行政處分可以自己默默地進行，此戕害人民權
    益甚巨，且有違行政法裁量不得濫用的原則。換言之，前開規定雖有當事人不依
    限繳送之易處規定，但行政機關在執行該條規定，於當事人罰鍰不繳時，應另為
    「吊扣」之行政處分，若行為人仍不於期限內繳送執行時，再為一行政處分，易
    處「吊銷」，應依法如此循序漸進地處理，而非為省卻麻煩，可以在同一行政處
    分上同時諭知處罰鍰，若於期限內不繳，就直接易處吊扣，若仍不繳送，一定期
    限後，就直接易處吊銷，而可不必再通知當事人。
四、經查，異議人前於八十八年三月二十九日下午四時三十七分，為苗栗縣警察局苗
    栗分局舉發「限速六十公里路段經雷達測定時速八十五公里超速二十五公里」，
    新竹監理所苗栗監理站乃於九十一年二月六日裁決：「汽車及重型機車行車超速
    二十公里以上者，應處罰鍰二千四百元（竹監苗字第駕裁五四─五三七○○號裁
    決書）」，該裁決書及違規單，業於九十一年二月七日合法送達異議人當時之戶
    籍所在地苗栗縣銅鑼鄉竹森村十二鄰竹森一○七號，由異議人之母邱徐三妹代收
    。異議人於該案（按即本院九十一年度交聲字第一００號）雖辯稱：其母不識字
    ，為無行為能力人，且係無辨別事理能力之同居人，該送達違背行政程序法應不
    生效力云云。惟異議人之上開辯解，經本院調查結果，認其辯詞不可採，而駁回
    其異議，有本院九十一年度交聲字第一００號違反道路交通管理處罰條例聲明異
    議全卷暨駁回之裁定書在卷可稽。嗣異議人對此不服，提起抗告，但仍為台灣高
    等法院台中分院於九十一年十一月二十六日，以九十一年度交抗字第七八六號駁
    回其抗告，亦有該卷及裁定書在卷可憑，亦即該送達係完全合法。異議人在該案
    辯稱未收到裁決書等並非可採。
五、但異議人在前案裁決後二十日內有向管轄之地方法院，即本院聲明異議，且其聲
    明異議遲至九十一年十一月二十六日，始經台灣高等法院台中分院駁回確定，依
    上開說明，【在未經法院裁定確定前】，自不可依前開違反道路交通管理事件統
    一裁罰基準及處理細則第六十一條第一項第(1)至(3)款規定處理，乃本件原處分機
    關未待法院裁定確定前即逕依裁決書（竹監苗字第駕裁五四─五三七○○號裁決
    書）之處罰主文處理，即罰鍰新台幣二千四百元整，並依第六十三條第一項記違
    規點數一點，罰鍰限於九十一年三月八日前繳納。因異議人逾期不繳納罰鍰，因
    此再依該裁罰主文的第二項處理：「自九十一年三月九日起易處吊扣駕照三個月
    ，並限於九十一年三月二十三日前繳送執行。」，因異議人於期限前未繳送駕駛
    執照，因此又「自九十一年三月二十四日起易處吊銷，並逕行註銷駕駛執照。」
    ，上開處理程序已明顯違反前開違反道路交通管理事件統一裁罰基準及處理細則
    第六十一條第一項之規定。且如上說明，此部分行政機關為省卻麻煩及嗣後之通
    知，於同一行政處分上同時宣告不履行之接續法律效果，亦違反裁量不得濫用的
    原則，行政機關為行政處分時，雖可於行政處分上預告不履行之法律效果，惟行
    為人不履行時，行政機關仍應另為一行政處分，而非可依前開預告行為，不經通
    知即逕自依序易處。因此異議人辯稱：不知駕照被註銷，亦未收到註銷通知等語
    ，自堪採信。本件原處分機關未予詳查，遽予裁罰，其裁決之行政處分除有違法
    令之規定外，並有明顯瑕疵，本件異議為有理由，原處分應予撤銷，另諭知異議
    人不罰。
六、據上論斷，依道路交通案件處理辦法第二十條，裁定如主文。
中      華      民      國    九十二    年      五      月     二十七   日
                                臺灣苗栗地方法院交通法庭
                                      法  官  劉  興  浪
右正本證明與原本無異。
如不服本裁定，應於裁定送達後五日內向本院提出抗告狀。
                                      書記官  黃  士  益
中      華      民      國    九十二    年      五      月     二十七   日


司法院資訊處製作；財團法人民間司法改革基金會備份。
